臺灣高等法院刑事判決
108年度上訴字第3115號
上  訴  人  
即  被  告  勤雅晏  





選任辯護人  黃仕翰律師
            王筑威律師
            陳俊翔律師
上列上訴人即被告因洗錢防制法等案件，不服臺灣士林地方法院
107 年度易字第554 號，中華民國108 年8 月6 日第一審判決（
起訴案號：臺灣士林地方檢察署107 年度偵字第6098號；併案案
號：臺灣士林地方檢察署107 年度偵字第12570 號、第14050  
號），提起上訴，本院判決如下：
    主  文
原判決撤銷。
勤雅晏幫助犯詐欺取財罪，處有期徒刑參月，如易科罰金，以新
臺幣壹仟元折算壹日。 
    事  實
一、勤雅晏預見將其金融機構所開立之帳戶提款卡及密碼資料持
    交不相識之人使用，其帳戶有遭人利用作為詐騙工具可能之
    情形下，仍以縱有人以其金融帳戶實施詐欺取財犯行，亦不
    違背其本意之幫助犯意，在如附表所示被害人接獲詐騙集團
    成員來電前之某時許，在臺灣地區，將其向永豐商業銀行所
    申請開立之帳號00000000000000號帳戶（以下簡稱永豐銀行
    帳戶）及華南商業銀行所申請開立之帳號000000000000號帳
    戶（以下簡稱華南銀行帳戶）之存摺、提款卡及密碼，持交
    真實姓名、年籍均不詳之成年人使用，而容任他人使用前揭
    永豐銀行及華南銀行帳戶遂行犯罪。俟該真實姓名、年籍均
    不詳之成年人取得勤雅晏所交付前揭永豐銀行及華南銀行帳
    戶之存摺、提款卡及密碼資料後，即意圖為自己不法所有，
    分別於附表所示之時間，以附表所示之詐騙方法詐欺如附表
    所示之人（詐騙方法、時間、匯款地點、被害金額等，均詳
    如附表所示），致如附表所示被害人均陷於錯誤，而於附表
    所示之時間，依該不詳詐欺人員指示，將款項轉入或存入前
    開銀行帳戶內。嗣如附表所示之被害人發覺受騙而報警處理
    後，始經警循線查悉上情。
二、案經陳麗雅、蘇碧霞訴由臺北市政府警察局北投分局報請臺
    灣士林地方檢察署檢察官偵查起訴，暨郭子瑄訴請桃園縣政
    府警察局龍潭分局(現改制為桃園市政府警察局龍潭分局)報
    請臺灣士林地方檢察署檢察官、洪慧如訴請桃園縣政府警察
    局桃園分局(現改制為桃園市政府警察局桃園分局)報請臺灣
    桃園地方檢察署檢察官呈請臺灣高等檢察長令轉臺灣士林地
    方檢察署檢察官移送併案審理。
    理  由
壹、證據能力
一、按被告以外之人於審判外之陳述，雖不符前4 條之規定，而
    經當事人於審判程序同意作為證據，法院審酌該言詞陳述或
    書面陳述作成時之情況，認為適當者，亦得為證據。當事人
    、代理人或辯護人於法院調查證據時，知有第159 條第1 項
    不得為證據之情形，而未於言詞辯論終結前聲明異議者，視
    為有前項之同意，刑事訴訟法第159 條之5 定有明文。本案
    當事人及辯護人就下述供述證據方法之證據能力，於本院審
    判程序中均同意作為證據，而經本院審酌各該證據方法之作
    成時，並無其他不法之情狀，均適宜為本案之證據，依上開
    規定，有證據能力。
二、其餘資以認定本案犯罪事實之非供述證據，查無證據顯示有
    違反法定程序取得之情形，依刑事訴訟法第158 條之4 反面
    解釋，應具證據能力。
貳、實體方面
一、訊據被告固然坦承前揭永豐銀行及華南銀行帳戶均為其申辦
    之事實，惟矢口否認有何幫助詐欺取財之犯行，辯稱：前揭
    2個銀行帳戶存摺、提款卡放在箱子內，密碼則寫在紙條上
    貼於提款卡背面，可能在搬家時遺失，伊並無提供帳戶給他
    人使用云云。其選任辯護人為其辯稱：被告就本案帳戶已近
    十年未使用，婚後變更習慣使用密碼，才會將密碼以便條與
    提款卡放一起，且詐騙集團使用帳戶為詐騙，本身沒有任何
    可能損失情形，集團只需要有特定帳戶來供詐欺犯行使用，
    本身即具有高度利益可能性，另帳戶內餘額很少，本來就會
    影響帳戶持有人沒有去主動掛失，被告事後經通知帳戶被凍
    結，也配合警方調查，雖未主動向掛失，但無犯罪故意。被
    告與其配偶長年來自營早餐店生意，絕無為了蠅頭小利而提
    供帳戶之必要云云。惟查：
  ㈠被告曾申辦前揭永豐銀行及華南銀行帳戶帳戶一節，有被告
    之永豐銀行、華南銀行帳戶客戶基本資料表及存款交易明細
    等件附卷可稽（見灣士林地方檢察署107年度偵字第6098號
    偵查卷第28至35-1頁）。又真實姓名、年籍均不詳之成年人
    於附表所示之時間，向附表所示之被害人以附表所示之詐騙
    方法詐欺如附表所示之人，致如附表所示之被害人均陷於錯
    誤，而分別於附表所示之時間，依指示轉入或存入至被告前
    開帳戶等事實，亦據如附表所示之被害人分別證述明確，並
    有陳麗雅之郵政跨行匯款申請書及郵政存簿儲金簿交易明細
    、蘇碧霞之華南商業銀行活期性存款存款憑條及LINE通訊軟
    體對話紀錄截圖、洪慧如之新光銀行自動櫃員機明細表、郭
    子瑄之筆記資料及國泰世華銀行交易明細表在卷可憑（見前
    揭偵查卷第19至20、22至26頁、偵第12570 號卷第73、75、
    77至81頁、臺灣士林地方檢察署107年度偵字第12570號偵查
    卷第34至35、53頁）。依上開等情，足認被告所申設之永豐
    銀行及華南銀行帳戶確有遭真實姓名、年籍均不詳之成年人
    持有使用，並於詐騙被害人匯款後加以提領花用之情形。
  ㈡被告固以前詞置辯。然：
  ⒈個人在金融機關所開設之存款帳戶金融卡、密碼，攸關存戶
    個人財產權益，專有性甚高，理應慎重保管、使用。且自使
    用他人帳戶從事財產犯罪者之角度觀之，渠等既知以他人之
    帳戶掩飾犯行，當亦明瞭社會上一般正常之人如遇帳戶金融
    卡失竊情事，為防止竊取者擅領存款或擅用帳戶，必於發現
    後立即向金融機關辦理掛失，在此情形下，若猶然以各該被
    竊帳戶，作為指示被害人匯入款項之犯罪工具，即有可能無
    法提領犯罪所得，致渠等大費周章從事之犯行成空。是以從
    事財產犯罪者，若非確信該帳戶所有人不會辦理掛失，當不
    至於以該帳戶從事於財產犯罪。查如附表所示之被害人依真
    實姓名、年籍均不詳之成年人之指示於如附表所示之時間、
    地點轉入或存入如附表所示之金額至被告如附表所示之帳戶
    後，該真實姓名、年籍均不詳之成年人旋持被告前揭永豐及
    華南銀行之帳戶之金融卡、密碼至自動櫃員機提領近空，業
    如前述，可見真實姓名、年籍均不詳之成年人對被告之本案
    永豐銀行、華南銀行帳戶具有高度之實質掌握力，倘非被告
    將本案永豐銀行、華南銀行帳戶之金融卡及密碼交付予真實
    姓名、年籍均不詳之成年人使用，該真實姓名、年籍均不詳
    之成年人如何確保能獲取犯罪所得，而無遭被告掛失止付或
    他人提領之風險？被告上開辯詞，已難盡信。
  ⒉又被告雖辯稱：本案前揭2帳戶係遺失提款卡及存摺云云。惟
    ：
　⑴被告於107年4月2日警詢及107年5月10日偵查時均供稱：在10
    7年2月初，伊經農會行員告知帳戶遭設為警示帳戶，伊在2
    年多前搬家時就發現先前裝不常用銀行存簿及提款卡之紙袋
    不見了，伊有將提款卡密碼寫在紙上放進紙袋內，因為這些
    帳戶都沒使用到，所以沒有掛失或報案等語（見臺灣士林地
    方檢察署107年度偵字第6098號偵查卷第8至9、49至51頁）
    ；於107年7月20日警詢時則供稱：伊在接獲農會通知後知道
    銀行帳戶遭警方設為警示帳號，伊回家找銀行帳戶存簿，才
    發現華南銀行帳戶存簿及提款卡遺失等語（見臺灣士林地方
    檢察署107年度偵字第12570號偵查卷第15至21頁），則被告
    究係在何時發現本案永豐銀行及華南銀行帳戶之存摺、提款
    卡及密碼遺失前後所述不一。
　⑵再者，對於遺失物品究包含幾家銀行之提款卡或存摺，被告
    前後供述亦有不一。其於107年4月2日警詢時供稱：永豐銀
    行及華南銀行之存摺、提款卡均遺失等語（見臺灣士林地方
    檢察署107年度偵字第6098號偵查卷第8 頁背面）；於107年
    5月10日偵查時供稱：遺失4 本帳戶之存摺等語（見前揭偵
    查卷第50頁），於原審107年12月11日審理時則供稱：遺失5
     個帳戶即永豐銀行、華南銀行、玉山銀行、第一銀行、台
    新銀行之提款卡，但存摺都有找到，提款卡與存摺放不同之
    公文夾內等語（見原審107年度易字第554號卷一第258 頁）
    ，經質以何以「在警詢筆錄中稱永豐跟華南銀行存摺、提款
    卡全部遺失」時，又改稱：遺失永豐銀行、華南銀行、玉山
    銀行、第一銀行、台新銀行之提款卡，以及永豐銀行及華南
    銀行存摺，其他3 家存摺還在等語（見原審107年度易字第5
    54號一第260 至261 頁）；然質以倘5 個銀行帳戶之存摺均
    放在一起收納，為何僅遺失永豐銀行及華南銀行之存摺時，
    再次改稱：五家銀行之提款卡及存摺全部均遺失等語（見原
    審107年度易字第554號卷二第122 頁）。被告就其究竟遺失
    之帳戶資料為何，歷經警詢、偵訊說詞一再翻異，此亦與常
    情相悖。
　⑶再者，經原審向華南銀行、玉山銀行、永豐銀行、第一銀行
    、台新銀行函詢結果，除被告有於107 年1 月29日打電話向
    永豐銀行電話客服中心辦理掛失提款卡掛失之外，其餘均無
    任何掛失提款卡或存摺之紀錄，有華南銀行108 年3 月6 日
    營清字第1080020692號函、玉山銀行個金集中部108 年3 月
    8 日玉山個（集中）字第10800227102 號函永豐銀行作業處
    108 年3 月11日作心詢字第1080305107號金融資料查詢回覆
    函、第一銀行北投分行108 年3月12一北投字第00024 號函
    、台新銀行108 年3 月15日台新作文字第10805777號函（見
    原審107年度易字第554號卷一第341 、343 、347、349、35
    1 頁）。而原審勘驗永豐銀行提供之被告於107年1月29日掛
    失提款卡之電話錄音光碟，結果顯示：被告確有向銀行表示
    「提款卡遺失，但存摺和印章都在」等語，且於該通電話中
    表明欲辦理提款卡掛失一節，有原審108年5月7日勘驗筆錄1
    份在卷可按（見原審107年度易字第554號卷二第94至96頁）
    。被告最遲在農會通知名下帳戶遭設定為警示帳戶後，回家
    尋找即應發現本案永豐銀行及華南銀行帳戶存簿及提款卡已
    遺失，何以卻僅向永豐銀行之人員表示存簿尚在，而僅辦理
    提款卡之掛失，且亦未向華南銀行辦理提款卡及存簿之掛失
    。於此種種均有悖於常理，足徵被告辯稱本案永豐銀行及華
    南銀行之提款卡及存簿均遺失云云，洵為虛詞，無足憑採。
　⑷又依被告帳戶交易明細資料以觀，該帳戶於遭詐騙集團使用
    前之最後一次交易情形，本案永豐銀行帳戶及華南銀行帳戶
    於107年1月26日、同年月27日之餘額各僅為181 元、20元等
    情，有被告前揭永豐銀行、華南銀行帳戶之存款交易明細等
    件在卷可參（見臺灣士林地方檢察署107年度偵字第6098號
    偵查卷第28至35-1頁）。足見本件被告係已確保本案永豐銀
    行、華南銀行帳戶於交付真實姓名、年籍均不詳之成年詐騙
    集團成員使用時之餘額已無幾，自身財產權益不致於受損之
    情形下，始交付本案永豐銀行、華南銀行之提款卡、密碼供
    真實姓名、年籍均不詳之成年詐騙集團成員使用無訛。
  ⒊綜上，一般人自行向金融機構申設帳戶，原則上並無特殊限
    制及困難，故需用帳戶者原得以己之名義申請而無向他人收
    集帳戶之必要；且時下以人頭帳戶詐騙被害人匯款之行為甚
    為猖獗，此經媒體廣為報導，政府機關及各金融機構尚多次
    呼籲民眾應謹慎控管己有帳戶且勿交付予他人以免淪為不法
    犯罪之幫助工具，是依一般人智識及社會生活經驗，極易認
    知收受帳戶者悖於常情未使用己之帳戶而使用他人帳戶，顯
    為遂行存提款紀錄不易循線追查之目的，自可產生該收受帳
    戶者係用於不法犯罪之合理懷疑。衡被告於行為時具相當社
    會生活經驗，就上情絕難諉為不知，惟其仍交付上開之提款
    卡及密碼予不詳之人，顯就該人縱用以詐欺取財一節，予以
    容任，堪認被告有幫助詐欺取財之未必故意甚明，是本案事
    證明確，被告幫助詐欺取財犯行，洵堪認定，應依法論科。
二、論罪科刑
  ㈠刑法上之幫助犯，係指以幫助之意思，對於正犯資以助力，
    而未參與實施犯罪之行為者而言（最高法院49年台上字第77
    號判例意旨參照）。查被告基於幫助之意思，將其本案永豐
    銀行、華南銀行帳戶之提款卡及密碼，提供予真實姓名、年
    籍均不詳之成年人使用，以供詐騙如附表所示之被害人匯入
    或存入之用，而為詐欺取財罪構成要件以外之行為，核其所
    為，係犯刑法第30條第1 項前段、第339 條第1 項之幫助詐
    欺取財罪。
　㈡被告以一行為提供上開2 帳戶之提款卡及密碼予真實姓名、
    年籍均不詳之成年人使用，幫助真實姓名、年籍均不詳之成
    年人分別向於附表所示之被害人實施詐欺取財之犯行，為想
    像競合犯，應依刑法第55條規定，從一重處斷。臺灣士林地
    方檢察署檢察官107年度偵字第125740、14050號移送併辦關
    於被告之犯罪事實，雖未經檢察官起訴，核與本案檢察官起
    訴部分，有想像競合犯之裁判上一罪關係，起訴效力所及，
    本院自應併予審究。
　㈢又被告以幫助之意思，參與犯罪構成要件以外之行為，為幫
    助犯，爰依刑法第30條第2 項規定，按正犯之刑減輕之。
　㈣又按105 年12月28日修正公布，106年6月28日生效施行之洗
    錢防制法第2 條雖規定：「本法所稱洗錢，指下列行為：一
    意圖掩飾或隱匿特定犯罪所得來源，或使他人逃避刑事追訴
    ，而移轉或變更特定犯罪所得。二掩飾或隱匿特定犯罪所得
    之本質、來源、去向、所在、所有權、處分權或其他權益者
    。三收受、持有或使用他人之特定犯罪所得。」，再從洗錢
    防制法之立法體例、理由、歷史解釋，「行為人必須明知洗
    錢標的財產係源自特定犯罪或該特定犯罪之參與犯」且「行
    為人必須明知洗錢標的財產為犯罪所得」。從而，在特定犯
    罪尚未發生，或犯罪所得即洗錢標的尚未產生時，單純提供
    帳戶之人因未能確定而明知特定犯罪已存在，亦無從明知洗
    錢標的財產為犯罪所得，即與洗錢行為不符。是以洗錢防制
    法第2 條修正理由第3點所舉之第4種態樣「提供帳戶以掩飾
    不法所得之去向，例如：販售帳戶予他人使用。」應僅限縮
    於特定犯罪已發生，或犯罪所得即洗錢標的已產生時，而提
    供帳戶以掩飾不法所得之去向，才屬於洗錢防制法第2條第2
    款所稱之洗錢類型，亦即必須先有犯罪所得或利益，再加以
    掩飾或隱匿，方為本法所稱之洗錢行為。本案被告在特定犯
    罪尚未發生，或犯罪所得及洗錢標的尚未產生時，僅係基於
    幫助詐欺取財之不確定故意，單純提供帳戶資料供不詳詐欺
    者為詐欺取財罪使用，應難認被告主觀上有洗錢之犯意，遑
    論屬於洗錢行為而構成洗錢罪行，併此敘明。
三、撤銷改判之理由及科刑
  ㈠本件原審於審酌一切情事後，對被告予以論罪科刑，固非無
    見。惟查：被告於本院審理期間，與告訴人陳麗雅、蘇碧霞
    達成調解，並已依調解筆錄內容，給付全部款項予告訴人陳
    麗雅、蘇碧霞，有臺灣士林地方法院108年度士簡移調字第1
    29號、108年度士小移調字第123號調解筆錄各1份(見本院卷
    第117至119頁)，原審未及審酌此部分有利被告之量刑事由
    ，容有未洽。被告上訴請求從輕量刑，為有理由，自應由本
    院予以撤銷改判。
　㈡爰審酌被告提供本案永豐銀行帳戶及華南銀行帳戶供真實姓
    名、年籍均不詳之成年人作為詐欺之使用，其行為已影響影
    響社會正常交易安全，增加被害人尋求救濟之困難，亦使犯
    罪之追查趨於複雜，暨其犯後雖否認犯行，惟已賠償部分告
    訴人即陳麗雅、蘇碧霞所受損害，另考量被告自述高職畢業
    之智識程度、已婚、與家人同住、需扶養2 名小孩、現從事
    餐飲業工作之家庭、生活、經濟狀況等一切情狀，量處如主
    文第2項所示之刑，並諭知易科罰金之折算標準。
　㈢至辯護人雖請求給予被告緩刑之宣告部分，然查本件被告並
    未坦承犯行，難認被告就其所為已具悔意，本院參酌被告於
    全案犯罪情節、科處之刑度範圍等情，認尚無暫不執行刑罰
    宣告為適當之情形，不宜對被告為緩刑宣告之諭知，從而，
    辯護人前揭請求，並無理由，應予駁回，併此敘明。
據上論斷，應依刑事訴訟法第369 條第1 項前段、第364 條、第
299 條第1 項前段，刑法第30條、第339 條第1 項、第55條、第
41條第1 項前段，刑法施行法第1 條之1 ，判決如主文。
本案經檢察官劉東昀提起公訴，檢察官王乙軒、陳昭仁移送併辦
，檢察官孟玉梅到庭執行職務。
中　　華　　民　　國　　109 　年　　2 　　月　　12　　日
                  刑事第二十一庭審判長法　官  許宗和
                                      法　官  黃惠敏
                                      法　官  章曉文
以上正本證明與原本無異。
不得上訴。
                                      書記官  陳媖如
中　　華　　民　　國　　109 　年　　2 　　月　　14　　日
附錄：本案論罪科刑法條
中華民國刑法第339條
意圖為自己或第三人不法之所有，以詐術使人將本人或第三人之
物交付者，處5 年以下有期徒刑、拘役或科或併科50萬元以下罰
金。
以前項方法得財產上不法之利益或使第三人得之者，亦同。
前二項之未遂犯罰之。 

附表
編號 被告帳戶 被害人 詐騙方法 金額（新臺幣） 1 永豐商業銀行帳號：00000000000000號戶名勤雅雯之帳號 陳麗雅 詐騙集團成員於107 年1 月26日上午10時43分許，以電話聯絡陳麗雅，假冒陳麗雅之友人許美惠，佯稱因有急用需要借款等語，致陳麗雅陷於錯誤，於同日上午11時23分許（起訴書誤載為11時30分許，應予更正），在新北市○○區○○路000 號之蘆洲民族路郵局，以臨櫃匯款方式，匯款右列金額至左列被告帳戶  12萬元 2 華南商業銀行帳號：000000000000號戶名勤雅雯之帳戶 蘇碧霞 詐騙集團成員於107 年1 月26日下午2 時12分許，以電話、LINE聯絡蘇碧霞，假冒蘇碧霞之友人連碧文，佯稱因有急用需要借款等語，致蘇碧霞陷於錯誤，於同日下午3 時10分許，在新北市○○區○○路0段0 00號之華南商業銀行樟樹灣分行，以臨櫃匯款方式匯款右列金額至左列被告帳戶。  4萬元 3  洪慧如 詐騙集團成員於107 年1 月27日下午2時01分許，致電洪慧如，假冒網路商店員工及銀行人員，佯稱：因洪慧如先前透過該網站購買床單之手續錯誤導致連續扣款，須至自動櫃員機操作取消，以免遭到扣款云云，致使洪慧如陷於錯誤，依該詐欺集團成員指示，於同日下午4 時44分許，在南投縣○○鎮○○路0 段000 號之新光銀行草屯分行（移送併辦意旨書誤載為南投縣○○鎮○○路0 段000 號之華南銀行草屯分行），操作自動存款機存款右列金額至左列被告帳戶。 29,980元 4  郭子瑄 詐騙集團成員於107 年1 月27日下午2 時26分許，致電郭子瑄，假冒網路商店員工及銀行人員，佯稱：因郭子瑄先前透過該網站購買傳輸線之手續錯誤導致連續扣款，須至自動櫃員機操作取消，以免遭到扣款云云，致使郭子瑄陷於錯誤，依該詐欺集團成員指示，於同日下午4 時42分許，至自動存款機存入右列金額至左列被告帳戶。 29,985元